【裁判字號】    98,訴緝,4
【裁判日期】    980223
【裁判案由】    偽造文書等
【裁判全文】
臺灣臺北地方法院刑事判決               98年度訴緝字第4號
公  訴  人  臺灣臺北地方法院檢察署檢察官
被      告  甲○○
                    （
上列被告因偽造文書等案件，經檢察官提起公訴（95年度偵緝字
第1767號、88年度偵字第13536 號）及移送併辦（89年度偵字第
7483號） ，本院判決如下：
    主  文
甲○○行使偽造私文書，足以生損害於他人者，處有期徒刑伍月
，如易科罰金，以銀元參佰元即新臺幣玖佰元折算壹日，如附表
一所示偽造之印文及署名，均沒收；又連續行使偽造私文書，足
以生損害他人者，處有期徒刑肆月，如易科罰金，以銀元參佰元
即新臺幣玖佰元折算壹日，如附表二、附表三、附表四所示偽造
之印文，均沒收。應執行有期徒刑捌月，如易科罰金，以銀元參
佰元即新臺幣玖佰元折算壹日，如附表一、附表二、附表三、附
表四所示偽造之印文及署名，均沒收。
    事  實
一、甲○○於民國86年1 月間，因從事土地開發需資金週轉而簽
    發支票向乙○○借得新臺幣（下同）32萬元，嗣因甲○○屆
    期無力還款，竟基於意圖為自己不法所有之概括犯意，明知
    尤清溪、丙○○二人並未積欠其千萬元債務，卻於86年7 月
    間，在臺北市○○區○○街159 號2 樓，向乙○○佯稱：尤
    清溪積欠其一千多萬元之債務，若協助尤清溪賣掉土地就可
    以取得款項，惟需要一筆錢來處理買賣問題等語，並提供尤
    清溪所有土地資料1 份以取信乙○○，使乙○○誤信若再借
    款予甲○○，即可取回全部借款，而分別於同年7 月間及8
    月14日，先後向乙○○詐得32萬元及7 萬元得手。甲○○於
    詐得前開款項後，復承前詐欺取財之概括犯意，先於不詳時
    、地，偽造簽有如附表一所示之署名及印文，以丙○○名義
    出具之授權書1 紙，並於授權書中記載其為該筆土地之股東
    ，而於86年9 月間某日，在臺北市中山區○○○路○ 段16號
    705 室，持上開偽造之授權書向乙○○佯稱：丙○○積欠其
    約二千萬元，該土地其有股份，若賣掉該土地就可以取得款
    項還款等語，並交付上開授權書及丙○○所有土地資料各1
    份予乙○○而行使，使乙○○誤信若再借款予甲○○後，即
    可取回全部借款，而分別於同年9 月某日及12月間某日，先
    後向乙○○詐得72萬元及95萬元得手，足以生損害於丙○○
    及乙○○。嗣因甲○○屆期仍未償還向乙○○詐得之206 萬
    元，乙○○始知受騙。
二、甲○○於88年初，因羅貴鳳告知而獲悉曾子文（均經本院以
    88年度易字第2755號判決無罪確定）欲向美國銀行辦理融資
    貸款，並因美方要求曾子文應提供美金100 萬元之存款證明
    書作為徵信文件，且要求該項存款在帳戶內之期間須達7 至
    10天，竟另基於詐欺及偽造私文書之概括犯意，向曾子文佯
    稱：只要曾子文給付346,500 元之資金利息後，即可代為出
    具存款證明，曾子文因此陷於錯誤，乃交付給付346,500 元
    予甲○○得手。甲○○旋即於88年2 月26日起至同年3 月1
    日間某日，偽造如附表二所示之印文，並以臺灣銀行股份有
    限公司（下稱臺灣銀行）名義，偽造日期為88年3 月1 日之
    美金100 萬元存款證明，並於曾子文交付之臺灣銀行帳號00
    0000000000號存摺上，變造美金100 萬元之存款餘額紀錄，
    進而持該存款證明及存摺交付予曾子文而行使，足以生損害
    於臺灣銀行及曾子文。嗣因曾子文持上開存款證明及存摺委
    請辦理貸款之公司代為申辦貸款，而該辦理貸款公司人員質
    疑該文件真假，因經臺灣銀行人員發覺該等文件並非真正，
    始查知上情。甲○○於88年3 月初，又獲知林清泓與何淑卿
    因合作舊馬克買賣而急需資金，為取信林清泓與何淑卿二人
    ，遂於88年3 月間，偽造如附表三所示之印文，以臺灣省合
    作金庫松江分行（下稱合作金庫）名義，日期為88年3 月16
    日之2 億5 千萬元存款證明；並偽造如附表四所示之印文，
    以第一商業銀行股份有限公司蘆洲分行（下稱第一商業銀行
    ）名義，戶名江進財，日期為88年3 月31日之2 億5 千萬元
    存款證明，並分別於88年3 月中旬及同年4 月上旬，將之先
    後出示予林清泓與何淑卿二人而行使，足以生損害於合作金
    庫、第一商業銀行、林清泓及何淑卿。
    理  由
一、按除被告所犯為死刑、無期徒刑、最輕本刑為3 年以上有期
    徒刑之罪或高等法院管轄第一審案件者外，於法院行準備程
    序進行中，被告先就被訴事實為有罪之陳述時，審判長得告
    知被告簡式審判程式之旨，並聽取當事人、代理人、辯護人
    及輔佐人之意見後，裁定進行簡式審判程式；且受命法官行
    準備程式，與法院或審判長有同一之權限；又簡式審判程式
    之證據調查，不受刑事訴訟法第159 條第1 項、第161 條之
    2 、第161 條之3 、第163 條之1 及第164 條至第170 條規
    定之限制，刑事訴訟法第273 條之1 第1 項、第279 條第2
    項前段、第273 條之2 分別定有明文。本案被告甲○○所為
    ，係犯死刑、無期徒刑、最輕本刑為3 年以上有期徒刑以外
    之罪，其於準備程式中就被訴事實為有罪之陳述，經法官告
    知簡式審判程式之旨，並聽取公訴人、被告之意見後，認為
    適宜由受命法官獨任進行簡式審判程式，依刑事訴訟法第27
    3 條之1 第1 項規定，合議庭裁定由受命法官獨任進行審判
    程式，合先敘明。
二、下列證據可證明被告上開犯行：
（一）證人乙○○、丙○○、尤清溪之證詞。
（二）丙○○、尤清溪授權書影本（89偵9675號卷第16頁）。
（三）尤清溪、丙○○所有土地資料影本各1 冊。
（四）被告簽發，於86年7 月13日到期，面額新臺幣32萬元之本
      票1 紙（89偵9675號卷第14頁）。
（五）乙○○簽發之支票（支票號碼：CN0000000 號，發票日86
      年8 月14日，面額新臺幣7 萬元）影本1 紙（89偵9675號
      卷第14頁）。
（六）臺北富邦商業銀行股份有限公司大安分行96年1 月17日北
      富銀大安字第9560000185號函暨附件告訴人簽發之面額各
      為新臺幣18萬元之支票（票號；TA0000000 號、TA000000
      0 號、TA0000000 號、TA0000000 號）正反面影本共4 紙
      （96訴87號卷第23頁至第31頁）、陳尚賢簽發之支票（票
      號GM0000000 號、GM0000000 號、GM0000000 號、GM0000
      000 號）影本暨退票理由單影本各5 紙（95偵緝1767號卷
      第49頁至第53頁）、保證責任臺北市第一信用合作社長安
      分社89年10月18日北市一信長字第18號函暨附件陳尚賢退
      票紀錄明細與支票存款對帳單（89偵9675號卷第70頁至第
      83頁）。
（七）證人曾子文、羅貴鳳、洪悅玲、陳勝雄、周秀美之證述。
（八）法務部調查局臺北市調查處88年3 月24日（88）肆字第84
      1179號函暨附件曾子文臺灣銀行外匯存款印鑑卡、曾子文
      外匯活期存款存摺封面影本、偽造之曾子文外匯活期存款
      存摺內頁影本、偽造之曾子文外幣存款餘額證明書（89偵
      13536 號卷第4 頁至第9 頁）。
（九）臺灣銀行國外營業部出具之便箋影本1 紙、真正之外幣存
      款餘額證明書影本1 紙、偽造之曾子文外幣存款餘額證明
      書影本1 紙、真正之外匯活期存款存摺內頁影本1 紙、偽
      造之曾子文外匯活期存款存摺內頁影本1 紙、曾子文外匯
      活期存款帳戶存款明細查詢單影本1 份（88偵13536 號卷
      第28頁至第36頁）。
（十）對於曾子文自書委託辦理存款證明過程情形1 紙暨附件收
      據2 紙（88偵13536 號卷第15頁至第17頁）。
（十一）臺灣銀行外匯水單1 紙（88偵13536 號卷第18頁）。
（十二）曾子文提出之支票（票號：AN0000000 號，面額178,50
        0 元）影本1 紙（88偵13536 號卷第81頁）。
（十三）證人何淑卿、林清泓、江進財、張鄭阿好、陳春發、薛
        清在之證述。
（十四）江進財第一商業銀行00000000000 帳號之存摺封面影本
        、偽造之第一商業銀行存款餘額證明書影本1 紙、偽造
        之臺灣省合作金庫存款餘額證明書影本（89他517 號影
        卷第5 頁、第6 頁、第8 頁）。
（十五）合作金庫松江分行90年6 月29日90合金江字第180 號函
        暨附件空白真正之存款證明書影本（89易2755號卷一第
        166 頁、第167 頁）。
（十六）空白之第一商業銀行存款證明書（89易2755號卷一第19
        2 頁）。
（十七）被告之供述。
三、論罪科刑：
（一）被告行為後，刑法部分條文業於94年1 月7 日修正，同年
      2 月2 日公佈，並於95年7 月1 日施行，修正後即現行刑
      法第2 條第1 項規定：「行為後法律有變更者，適用行為
      時之法律，但行為後之法律有利於行為人者，適用最有利
      於行為人之法律」，上開規定乃與刑法第1 條罪刑法定主
      義契合，而貫徹法律禁止溯及既往原則，係規範行為後法
      律變更所生新舊法律比較適用之準據法，是刑法第2 條本
      身雖經修正，但刑法第2 條既屬適用法律之準據法，本身
      尚無比較新舊法之問題，應一律適用裁判時即修正後刑法
      第2 條規定以決定適用之刑罰法律，合先敘明。而有關新
      舊法之比較，應就罪刑有關之共犯、連續犯、牽連犯加重
      等暨其他法定加減原因（如身份加減）與加減例等一切情
      形，綜其全部罪刑之結果而為比較（最高法院95年第8 次
      刑事庭會議決議參照）。又此所謂不能割裂適用，係指與
      罪刑有關之本刑而言，並不包括易刑處分在內，易刑處分
      係刑罰執行問題，既與罪刑無關，自應分別就新舊法所規
      定之有利不利為比較，而適用最有利於行為人之規定以定
      其易刑之折算標準（最高法院97年度臺上字第463 號判決
      參照）。經查：
  １. 修正前刑法第339 條第1 項之詐欺取財罪，其法定刑罰金
      部分，依修正前刑法第33條第5 款規定：「罰金：（銀元
      ）一元以上」，而銀元與新臺幣間之折算，依現行法規所
      定貨幣單位折算新臺幣條例規定，以銀元一元折算新臺幣
      三元；修正後第33條第5 款則規定：「罰金：新臺幣一千
      元以上，以百元計算之」，經比較新舊法之規定，修正後
      刑法第33條第5 款所定罰金之最低數額，較之修正前提高
      ，自以修正前刑法第33條第5 款規定有利於被告。
  ２. 修正後刑法第55條關於牽連犯之規定業經刪除，則被告所
      犯各罪，即應予分論併罰，比較新舊法結果，以適用被告
      行為時即修正前刑法第55條牽連犯之規定，較有利於被告
      。
  ３. 刑法第56條連續犯之規定修正刪除，於新法修正施行後，
      被告多次犯行即須分論併罰。此刪除雖非犯罪構成要件之
      變更，但顯已影響行為人刑罰之法律效果，自屬法律有變
      更，且係以舊法僅成立一罪較有利於被告。
  ４. 綜上，經整體比較前揭法律修正前後之規定，適用94年2
      月2 日修正後之刑法，被告所犯各行為需分論併罰，對被
      告並未較有利，自應適用修正前即被告行為時之刑法加以
      論科。
  ５. 另被告於行為時之刑法第41條第1 項前段規定：「犯最重
      本刑為3 年以下有期徒刑以下之刑之罪，而受6 月以下有
      期徒刑或拘役之宣告，因身體、教育、職業或家庭之關係
      ，執行顯有困難者，得以1 元以上、3 元以下折算1 日，
      易科罰金」。嗣於90年1 月4 日修正為；「犯最重本刑為
      5 年以下有期徒刑以下之刑之罪，而受6 個月以下有期徒
      刑或拘役之宣告，因身體、教育、職業、家庭之關係或其
      他正當事由，執行顯有困難者，得以1 元以上3 元以下折
      算1 日，易科罰金」，並於同月10日經總統公佈施行，此
      依95年5 月17日修正前罰金罰鍰提高標準條例第2 條規定
      ，就其原定數額提高為100 倍折算1 日，則被告行為時之
      易科罰金折算標準，應以銀元300 元折算1 日，經折算為
      新臺幣後，應以新臺幣900 元折算為1 日。後於94年2 月
      2 日，刑法第41條第1 項前段又修正為：「犯最重本刑為
      5 年以下有期徒刑以下之刑之罪，而受6 個月以下有期徒
      刑或拘役之宣告者，得以新臺幣1 千元、2 千元或3 千元
      折算1 日，易科罰金」。經比較刑法第41條修正前後之易
      科罰金折算標準，則以90年1 月4 日修正，於同年1 月10
      日公佈之刑法第41條較有利於被告，就此亦應依刑法第2
      條第1 項前段之規定，適用90年1 月4 日修正，於同年1
      月10日公佈之刑法第41條及95年5 月17日修正前罰金罰鍰
      提高標準條例第2 條，定被告之易科罰金折算標準。
  ６. 又依刑法第51條定應執行刑時，裁判確定前犯數罪，其中
      一罪在新法施行前者，亦應為新舊法比較，最高法院95年
      5 月23日第8 次刑事庭會議著有決議可資參照。查修正前
      刑法第51條第5 款原規定：「五、宣告多數有期徒刑者，
      於各刑中之最長期以上，各刑合併之刑期以下，定其刑期
      。但不得逾二十年」修正為：「五、宣告多數有期徒刑者
      ，於各刑中之最長期以上，各刑合併之刑期以下，定其刑
      期。但不得逾三十年」，經比較修正前後規定之結果，修
      正後之刑法第51條第5 款並無較有利於被告之情形，是依
      刑法第2 條第1 項前段規定，自應適用被告之行為時法律
      即修正前刑法第51條第5 款之規定，定其應執行之刑。
（二）按刑法上所稱之公印，係指表示公署或公務員資格之印信
      而言，亦即由政府依印信條例第6 條相關規定製發之印信
      ，用以表示公署或公務員之資格，即俗稱之大印及小官章
      而言，如不足以表示公署或公務員之資格者，不得謂之公
      印，即為普通印章，最高法院著有69年臺上字第1676號判
      例可參。本案如附表二、附表三之印文，均非依印信條例
      所得使用之印文，且該等存款餘額證明書係用以表示銀行
      帳戶於特定期間存有若干款項之意，應為一般之私文書，
      而非屬刑法第212 條所稱之特種文書。核被告所為，係犯
      修正前刑法第216 條、第210 條之行使偽造私文書罪、第
      216 條、第210 條之行使變造私文書罪、第339 條第1 項
      之詐欺取財罪。公訴意旨認被告偽造存款證明係屬偽造特
      種文書，容有未洽，應變更起訴法條。被告偽造印文及署
      名之行為，為偽造私文書之部分行為；偽造私文書及變造
      私文書之低度行為，則分別為行使之高度行為所吸收，均
      不另論罪。被告於86年間之多次詐欺取財及於88年間之多
      次行使偽造私文書犯行，均時間緊接，方法相同，所犯構
      成要件相同，顯係基於概括犯意所為，均為連續犯，應分
      別依修正前刑法第56條之規定各論以一罪，並分別加重其
      刑。被告因欲詐欺乙○○而犯行使偽造私文書罪，所犯詐
      欺取財罪及行使偽造私文書之犯行，有方法、目的之牽連
      關係，應依修正前刑法第55條之規定，從一重之行使偽造
      私文書罪處斷。被告因欲詐欺曾子文而犯行使偽造私文書
      及行使變造私文書罪，所犯詐欺取財、行使變造私文書及
      行使偽造私文書犯行，有方法、目的之牽連關係，應依修
      正前刑法第55條之規定，從一重之行使偽造私文書罪處斷
      。又起訴意旨雖未論及被告行使偽造臺灣銀行存款證明、
      行使變造臺灣銀行存摺、行使偽造合作金庫、第一商業銀
      行存款證明、偽造印文及詐欺曾子文之犯行，然此分別與
      論罪之行使偽造臺灣銀行存款證明部分有實質上一罪及裁
      判上一罪關係，業如上述，且行使偽造合作金庫與第一商
      業銀行存款證明部分並經檢察官移送併辦，均為起訴效力
      所及，本院自得併予裁判，附此敘明。被告先後於86年間
      及88年間所犯之行使偽造私文書犯行，時間相距長達1 年
      以上，犯意各別，行為互殊，應分論併罰。爰審酌被告為
      因一時貪念，多次詐欺他人財物及行使偽造私文書，破壞
      社會秩序，損害他人權利，行為要有不該，惟念及被告於
      本院審理時已坦承犯行，態度尚可，並衡酌被告犯罪之手
      段、方式及造成之損害等一切情狀，分別酌情量處如主文
      所示之刑，並諭知易科罰金之折算標準及定應執行之刑，
      以示懲儆。
四、如附表一所示偽造之印文及署名，均為被告於86年間犯行使
    偽造私文書罪所偽造之印文及署名；如附表二、附表三、附
    表四所示偽造之印文，均為被告於88年間犯行使偽造私文書
    罪所偽造之印文及署名且無證據證明業已滅失，應依刑法第
    219 條之規定，不問屬於犯人與否，均宣告沒收。
五、末查，被告犯罪時間雖在96年4 月24日之前，惟被告在審判
    中即經本院先後因上開案件於96年5 月1 日及同年月4 日發
    佈通緝，並於98年1 月2 日始經通緝到案，有本院96北院錦
    刑勤緝字第387 號通緝稿、本院96北院錦刑團緝字第398 號
    通緝稿在卷可查，依中華民國九十六年罪犯減刑條例第5 條
    之規定，不得減刑，併此敘明。
據上論斷，應依刑事訴訟法第273 條之1 第1 項、第284 條之1
、第299 條第1 項前段、第300 條、第310 條之2 、第454 條第
1 項，刑法第2 條第1 項、第216 條、第210 條、第339 條第1
項、第219 條，修正前刑法第55條、第56條、第41條第1 項前段
、第2 項、第51條第5 款，刑法施行法第1 條之1 、第3 條之1
第2 項，判決如主文。
本案經檢察官孫沛琦到庭執行職務。
中    華    民    國    98    年    2     月    23    日
                  刑事第七庭  法  官  林勇如
上正本證明與原本無異。
如不服本判決應於收受送達後10日內向本院提出上訴書狀，並應
敘述具體理由；其未敘述上訴理由者，應於上訴期間屆滿後20日
內向本院補提理由書（均須按他造當事人之人數附繕本）「切勿
逕送上級法院」。告訴人或被害人如對於本判決不服者，應具備
理由請求檢察官上訴，其上訴期間之計算係以檢察官收受判決正
本之日期為準。
                              書記官  葉潔如
中    華    民    國    98    年    2     月    23    日
附錄本案論罪科刑法條全文：
中華民國刑法第339 條第1 項
意圖為自己或第三人不法之所有，以詐術使人將本人或第三人之
物交付者，處5 年以下有期徒刑、拘役或科或併科1 千元以下罰
金。
中華民國刑法第216 條
行使第210 條至第215 條之文書者，依偽造、變造文書或登載不
實事項或使登載不實事項之規定處斷。
中華民國刑法第210 條
偽造、變造私文書，足以生損害於公眾或他人者，處5 年以下有
期徒刑。
附表一：丙○○授權書
（一）丙○○署名一枚。
（二）丙○○印文一枚。
附表二：臺灣銀行
（一）Yours faithfully欄英文署名一枚（詳細內容無法辨識）
附表三：合作金庫
（一）存款餘額欄之印文一枚（詳細內容無法辨識）。
（二）核章欄印文一枚（詳細內容無法辨識）
（三）會計欄印文一枚（詳細內容無法辨識）
附表四：第一商業銀行
（一）存款餘額欄之印文一枚（詳細內容無法辨識）。
（二）第一商業銀行蘆洲分行橢圓形印文一枚。
（三）第一商業銀行蘆洲分行方形印文一枚（詳細內容無法辨識
      ）


司法院資訊處製作；財團法人民間司法改革基金會備份。
